【裁判字號】    89,上訴,2401
【裁判日期】    891115
【裁判案由】    公共危險
【裁判全文】
臺灣高等法院臺中分院刑事判決                  八十九年度上訴字第二四一號
    上訴人
    即被告  丙○○
    指  定
    辯護人  本院公設辯護人  乙○○
右上訴人因公共危險案件，不服臺灣苗栗地方法院中華民國八十九年十一月十五日第
一審判決（民國八十九年度訴字第二二三號，起訴案號：臺灣苗栗地方法院檢察署民
國八十九年度偵字第二０四七號），提起上訴，本院判決如左：
    主  文
上訴駁回。
    事實及理由
一、本案經本院審理結果，認第一審判決之認事用法及量刑均無不當，應予維持，並
    引用第一審判決書記載之事實、證據及理由（如附件）。
二、上訴人即被告（以下簡稱被告）丙○○在本院未提出其他有利之證據及辯解，其
    上訴意旨以其並沒有精神病，無須施以監護處分云云據以指摘原判決不當，然本
    院斟酌原審係以被告於酒後處於精神粍弱之際而罹犯本罪，再參酌被告有酗酒之
    行為，亦有為恭醫院鑑定報告存卷可參等情，因認被告有令入相當處所施以監護
    之必要，並非以被告係有精神病為由而令入相當處所施以監護，從而被告之上訴
    為無理由，應予駁回。
三、據上論斷，應依刑事訴訟法第三百七十三條、第三百六十八條判決如主文。
本案經檢察官丁○○到庭執行職務。
中      華      民      國      九十     年       三      月    二十二  日
                                  臺灣高等法院臺中分院刑事第十庭
                                        審判長法  官  林  照  明
                                              法  官  蕭  廣  政
                                              法  官  李  寶  堂
右正本證明與原本無異。
如不服本判決應於收受送達後十日內向本院提出上訴書狀，其未述上訴之理由者並
得於提起上訴後十日內向本院補提理由書（均須按他造當事人之人數附繕本）。
                                              書記官  許  哲  禎
中      華      民      國      九十     年       三      月    二十三  日
                                                                        Ｉ
附件：
臺灣苗栗地方法院刑事判決                          八十九年度訴字第二二三號
    公訴  人  臺灣苗栗地方法院檢察署檢察官
    被      告  丙○○  男三十六歲（民國○○○年○月○○○日生）
                        住苗栗縣苑裡鎮房裡里十四鄰十一之十五號
                        目前羈押在台灣苗栗看守所
                        身分證統一編號：Ｋ一二一八二八四三號
    指定辯護人  本院公設辯護人蔡文亮
右列被告因公共危險案件，經檢察官提起公訴〔八十九年度偵字第二○四七號〕，本
院判決如左：
    主  文
丙○○放火燒燬現供人使用之住宅，處有期徒刑伍年。並於刑之執行完畢或赦免後，
令入相當處所，施以監護年。
扣案之打火機壹個沒收。
    事  實
一、丙○○於民國八十九年三月初自台北回家與其母親甲○○同住其母親所有苗栗縣
    苑裡鎮房裡里十四鄰十一之十五號，與其母親相處不睦，其母親甲○○因而於同
    年五月十七日離家在外。同年五月二十四日凌晨五時許，伊酒後至精神耗弱之境
    ，竟基於放火燒燬現供人使用之住宅之犯意，趁其母親甲○○離家未居住於上址
    之時，進入其母親甲○○位於一樓客廳後之臥室，坐在臥室床鋪上，以其所有之
    打火機點燃當日報紙日報一份十幾張後，丟在地上引發大火，其並立刻跑出屋外
大喊：「火燒房子」後，騎腳踏車離開家中，再返回上開住處，嗣經消防人員趕
    至現場，始未釀成大禍。上開放火行為造成臥室全燬，並燒燬現供其母親甲○○
    使用住宅中之一樓臥室失其效用、一樓客廳半燬、一樓廚房與置物室及二樓儲藏
    室部分燒燬。並經警方起出其所有供其放火用之打火機壹個。離家五分鐘後返回
    上址之丙○○，於犯罪未被有偵查犯罪職權之機關或公務人員發覺前，主動向消
    防人員承認自己放火，並經消防人員告訴承辦警員並願接受裁判請求銬上手銬。
二、案經苗栗縣警察局通霄分局報請臺灣苗栗地方法院檢察署檢察官偵查起訴。
    理  由
一、訊據被告丙○○除否認精神喪失外，對於八十九年五月二十四日凌晨五時許酒後
    放火燒燬現供其母親甲○○使用住宅中之一樓臥室失其效用、一樓客廳半燬、一
    樓廚房與置物室及二樓儲藏室部分燒燬，嗣經消防人員趕至現場及時樸滅之事實
    ，於偵查中及審理中均坦承不諱，本院公設辯護人替其辯稱：「被告案發時已達
    心神喪失，應屬不罰，或如認被告之談吐、思緒，均與常人無涉，亦無病識感，
    酒精濃度又達到每公升一點三四毫克，超出安全駕駛機動車輛之安全標準數倍，
    顯已影響被告之正常判斷能力，應符合精神耗弱之標準，應適度減刑，及被告於
    放火後，主動向消防隊員自首，並由消防隊員轉知道達現場處理之張景南警員，
    主動求上手銬，應已自首，應適度減刑。且放火僅燒燬一間臥室內部裝潢，其餘
    房舍亦未達全燬階段，應屬未遂階段，亦請適度減刑。」等語云云，經查本案有
    證人即通霄分局分駐所警員張景南於偵查中之證詞、苑裡分駐所對被告施測呼氣
    酒精測試值為一點三四之測試紙、甲○○於警局之指述、照片四張、建築物所有
    權狀一紙附於偵查卷及苗栗縣消防局八十九年五月二十九日製作原因調查報告書
    附卷可證外，並因下列辯詞之不可採，而應予論科：
    （一）公設辯護人為被告辯稱：案發時已達心神喪失，應屬不罰等詞，並舉警員
          張景南之證詞及醫院鑑定之結果為憑，惟查，承辦警員張景南於本院八十
          九年七月二十七日訊問結證稱：「在現場時，他（指被告）知道他所縱火
          之事，並請我把他銬起來，帶回警局，他的精神狀態正常；案發後，我到
          現場時，義消看護他，丙○○當時身上髒亂，其他沒有異象，是正常的。
          ，我先對被告作酒精測試，後作筆錄，在派出所他在旁邊休息，沒有哭鬧
          ，只是對空位說話，外表還算正常，」等情及參酌被告凌晨五時二十分放
          火後，於同年月日六時十分即至苑裡分駐所製作筆錄供稱：「因心情不好
          ，認為被放符，所以才會想放火燒房子，只有我一個人在家中，我感覺精
          神不穩定，縱火時我有飲酒，飲米酒，半瓶再多一點，我承認用打火機燒
          房子，我將火點然後，就跑出外面，就用台語喊火燒房子了，火燒房子了
          ，就騎腳踏車離開我家，我知道燒火會危害鄰居，但是我家沒有人，我是
          故意縱火。」、於偵查中供稱：「起火房屋為我母親的，只有我一人，母
          親五、六天前就離開家，用打火機點燃報紙丟在一樓母親臥室裡，然後跑
          到外面喊救火，離開五分鐘後回來，五月十七日有燒一、二張紙，不是要
          燒房子。」、及最後審理中陳稱：「薪水五、六萬元國中畢業，在金門當
          兵，休過二次假，有母親和妹妹，被人作法事才回家住沒有騙精神科醫生
          ，我很正常，也沒有在看守所看電視，有看自由時報，我曾經說過要支持
          陳水扁，陳水扁要開破天機，核電廠不建就算了，與二個男醫生談，醫生
          隨便問一問，我就回答他，我有喝酒習慣，量刑時希給我機會，可以早一
          點出去就好。」、及被害人即被告之母親甲○○於本院陳稱：「被告在家
          時精神正常。」等一切情狀，可知被告於上揭時間為放火行為之後，歷經
          警局、偵查、審理中之訊問，對於案發當時狀況所陳述情節大致相符，對
          周遭發生情事一一描述，並非行為時之精神，對外界之判斷能力完全喪失
          ，即被告行為時並非心神喪失之人；又查被告雖經為恭醫院鑑定行為時處
          於心神喪失的情況，然該報告亦鑑定被告會談當時為精神耗弱之人，可知
          被告精神喪失並非持久性，此參酌財團法人為恭醫院八十九年九月七日（
          八九）為恭醫字第九六四號司法鑑定報告書可知。又查被告過去從未有過
          精神病史、沒有家族精神病史、沒有安非他命濫用或其他重大內外科病史
          ，僅有放火當晚喝酒，經警製作酒精測試值每公升一點三四毫克，而參考
          交通部運輸研究所七十九年八月對駕駛人行為之研究（酒醉駕車對駕駛行
          為之分析研究）指出，吐氣每公升酒精含量零點二五mg等於血液中酒精濃
          度（Blood Alcohol Concentration簡稱BAC）百分之零點零五（亦即每10
          0ml血液中含50mg酒精），而（一）BAC到達百分之0.03至百分之0.05時，
          對駕駛能力之影響為：多數駕駛人心境逐漸變幻不定、視覺與反應靈敏性
          減弱、對速度及距離的判斷力差。對心理行為之影響為：觀察力逐漸欠缺
          、心情漸趨輕鬆、自信心增加、多話、精神狀態處於陶醉感。
          （二）BAC到達百分之0.05至百分之0.08時，對駕駛能力之影響為：反應
          遲鈍、駕駛能力受損、遲而不決或決而不行。對心理行為之影響為：情緒
          鬆弛、感情與行為趨向誇張、肌肉不協調、精神處於興奮狀態。（三）
          BAC到達百分之0.08至百分之0.15時，對駕駛能力之影響為：判斷力嚴重
          受到影響、體能與精神協調受損、駕駛之體能困難增加。對心理行為之影
          響為：產生情緒異常現象、步伐不平穩、言語不清、反應惡劣、記憶及判
          斷力受損、精神處於錯亂狀態。（四）超過百分之0.15，對駕駛能力之影
          響為：視線搖晃、駕駛已進入恍惚狀態、判斷及理解遭到扭曲、駕駛不穩
          定。對心理行為之影響為：意識不明、嘔吐、站、走及講話困難、責任感
          喪失、精神處於麻痺狀態。（五）超過百分之0.5，對駕駛人能力之影響
          為：無法開車。對心理行為之影響為：爛醉如泥、失去知覺可能致死、精
          神處於昏睡狀態。則被告經警測試呼氣酒精濃度值為一點三四MG/L，對照
          上開交通部之研究報告，被告呼氣酒精濃度值為一點三四MG/L相當血液酒
          精濃度百分之零點二六八，對駕駛能力之影響為：視線搖晃、駕駛已進入
          恍惚狀態、判斷及理解遭到扭曲、駕駛不穩定。對心理行為之影響為：意
          識不明、嘔吐、站、走及講話困難、責任感喪失、精神處於麻痺狀態等情
          況而觀，被告雖依照該研究報告不能駕駛車輛，但參酌被告於警局言談之
          流暢性及承辦警員張景南之上開證詞，被告均無意識不明、嘔吐、站、走
          及講話困難等情形，是公設辯護人認為被告因飲酒而導致心神喪失之辯詞
          ，依據上開理由，尚非可採。
    （二）按「飲酒至醉，陷於精神耗弱，原為一時之精神狀態，非若精神病患之有
          持續性，故事後判斷行為人於行為時是否在酒醉精神耗弱中，無從如對一
          般精神病患得就其生理﹑精神等狀況為鑑定，因而法院綜合行為人行為時
          各種主客觀情形為合理推斷，自非法所不許。最高法院八十年度台上字第
          三五一一號判決意旨可資參照。查另公設辯護人為被告辯稱：「如認被告
          之談吐、思緒，均與常人無涉，亦無病識感，酒精濃度又達到每公升一點
          三四毫克，超出安全駕駛機動車輛之安全標準數倍，顯已影響被告之正常
          判斷能力，應符合精神耗弱之標準，應適度減刑。」等情，經查被告於警
          局陳稱：「心情不好，認為被放符，所以才會被放火燒房子，將火點然後
          ，就跑出外面，就喊火燒房子了。」、八十九年七月二十七日於本院供稱
          ：「現在不會頭昏，也不會感覺有人放符。」及最後審理中一再陳稱：「
          算了，不講那些。」等精神狀態推估，被告於八十九年五月二十四日清晨
          五時許犯案時之精神狀態，至少已達精神粍弱之程度，此有上開為恭紀念
          醫院函文及司法鑑定報告認為被告在會談時已經精神耗弱等情一紙附卷可
          稽，再參諸被告於警局、偵查、本院審理時對於點火燒燬其母親房屋之犯
          行已能為明確之供述，且與證人甲○○所證內容大致相符，可認被告於行
          為已達於精神粍弱之狀態，爰依刑法第十九條第二項之規定，減輕其刑。
   （三）刑法第六十二條所謂發覺，固非以有偵查犯罪權之機關或人員確知其人犯
         罪無誤為必要，而於對其發生嫌疑時，即得謂為已發覺；但此項對犯人之
         嫌疑，仍須有確切之根據得為合理之可疑者，始足當之，若單純主觀上之
         懷疑，要不得謂已發生嫌疑，查證人暨承辦警員張景南於審理中供稱：「
         案發後，我到現場時，義消看護他，丙○○當時身上髒亂，其他沒有異象
         ，他有可能向義消承認是他縱火的，我到現場時義消向我說是丙○○放火
         的。在現場時，他知道他所縱火，並請我把他銬起來，帶回警局，他的精
         神是正常的。」，是被告於承辦警察張景南到達現場時經義消告知為被告
         放火承認其事，應係對未發覺之罪自首，辯護人執之置辯，自屬有據。
   （四）按刑法第一百七十三條第一項放火燒燬現有人使用之住宅罪，其直接被害
         法益，為一般社會之公共安全，雖同時侵害私人之財產法益，但仍以保護
         社會公安法益為重，況放火行為原含有毀損性質，而放火燒燬現供人使用
         之住宅罪，自係指供人居住房屋之整體而言，應包括墻垣及該住宅內所有
         設備、傢俱、日常生活上之一切用品。故一個放火行為，若同時燒燬住宅
         與該住宅內所有其他物品，無論該其他物品為他人或自己所有，與同時燒
         燬數犯罪客體者之情形不同，均不另成立刑法第一百七十五條第一項或第
         二項放火燒燬住宅以外他人或自己所有物罪，此有最高法院七十九年度台
         上字第一四七一號判例意旨可供參照。又燒燬係指火力燃燒，致其物已喪
         失其效力而言，目的物全燬者，固屬燒燬，即目的物燒燬一部，已失去原
         有效用，亦謂之燒燬。本件被告所為上開放火行為，所造成之燒燬情形，
         經承辦警員張景南於偵查中證稱：「一、二樓房子客廳半燬，一樓臥室全
         燬、廚房及置物室部分燒燬。」等語屬實，復有苗栗縣消防局八十九年五
         月二十九日製作原因調查報告書及所附照片二十四幀在卷可證，參照上開
         說明，應屬既遂，公設辯護人辯稱未遂，應有誤會，尚難採認為有利被告
         之認定。
   （五）按「本院二十八年上字第三二一八號判例要旨，其前段已闡明刑法第一百
         七十三條第一項之放火罪，係以放火燒燬之住宅或建築物等現既供人使用
         或有人所住，依通常情形往往因放火結果遭受意外之危害，為保護公共安
         全起見，特為加重處罰之規定。後段又說明因放火人犯已明知放火行為並
         不致遭受何種意外危害，自不能適用該條項處斷。易言之，如放火人犯明
         知其放火行為具有公共危險，基於保護公共安全之立法本旨，自仍有該條
         項之適用。況當今房屋，無論為大廈或公寓式，俱屬整體建築，自己與他
         人擁有之住宅，就公共安全言，具有不可分性，與昔日房屋之獨棟式建築
         ，不能相提並論。故在自己使用之住宅內放火，實與對整棟公寓或大廈放
         火無異，其行為既與刑法第一百七十四條第二項之罪，以放火燒燬現非供
         人使用之自己所有住宅或現未有人所在之自己所有建築物等，為其構成要
         件者不符，而第一百七十三條第一項，又未如第一百七十四條第一項就住
         宅建築物標明以「他人所有」為其構成要件內容，自仍應依第一百七十三
         條第一項論處。」此有最高法院八十一年度台上字第二七三四號裁判可資
         參照，又所謂「現供人使用之住宅」乃指自然人日常生活起居之房屋，且
         放火時不必有人在，縱原來之人暫時外出，無人居住，乃不失為現供他人
         使用之住宅，除非他人以棄居該住宅之意思而離去，始為非供人使用之住
        宅，本案被告所放火之房屋，相連部分為有人居住之鐵工廠，此有承辦警
         員張景南之證詞及卷附照片為憑，及上開房屋被告之母親甲○○之住宅，
         雖然甲○○因與被告不睦，暫時離家，但非棄家之意思而去，是參照上開
         說明，被告應成立刑法第一百七十三條第一項之放火燒燬現供人使用之住
         宅罪。
 二、核被告所為，係犯刑法第一百七十三條第一項之放火燒燬現供人使用之住宅罪
     。承前開（五）說明，仍應論以放火燒燬現供人使用之住宅罪，起訴書認被告
     所為犯刑法第一百七十四條第一項之放火燒燬現非供人使用之他人所有住宅罪
     ，容有誤會，然起訴是事實相同，爰依法變更起訴法條，併此敘明。再被告有
     如前所述於行為已達於精神粍弱之狀態，爰依刑法第十九條第二項之規定，減
     輕其刑，且被告於犯罪未發現前，對於未發覺之罪向承辦警察自首，已如前述
     ，應依刑法第六十二條之規定遞減輕其刑。爰審酌被告犯罪之動機目的在於心
     情不佳、手段使用打火機燃燒報紙燒燬房屋、所生危害及犯罪後之態度等一切
     情狀，量處如主文所示之刑。又被告到為恭醫院會談時，神智清楚、言談流暢
      、情緒穩定，有酗酒之行為，醫院建議：應該讓被告接受精神科藥物與心理治
      療，並且加強病識感，改善服藥配合度，有為恭醫院上開鑑定報告附卷可參，
      是依刑法第八十七條第二項之規定，諭知其於刑之執行完畢或赦免後，令入相
      當處所施以監護三年。扣案打火機一個，為被告所有且係供其犯罪所用之物，
      業據被告陳述在卷，爰依法宣告沒收。
據上論斷，應依刑事訴訟法第二百九十九條第一項前段、第三百條，刑法第一百七十
三條第一項、第十九條第二項、第六十二條前段、第三十八條第一項第二款、第八十
七條第二項，判決如主文。
本案經檢察官黃智勇到庭執行職務
中     華      民       國    八十九    年      十一    月     十五     日
                                      臺灣苗栗地方法院刑事庭
                                          法  官  張  珈  禎
右正本證明與原本無異。
如不服本判決，應於判決送達後十日內向本院提出上訴狀（應附繕本），上訴於臺灣
高等法院臺中分院。
                                          書記官  楊  慧  萍
中     華      民       國    八十九    年      十一    月     十七     日
附錄本案論罪科刑法條全文：
刑法第一百七十三條
放火燒燬現供人使用之住宅或現有人所在之建築物、礦坑、火車、電車或其他供水、
陸、空公眾運輸之舟、車、航空機者，處無期徒刑或七年以上有期徒刑。
失火燒燬前項之物者，處一年以下有期徒刑、拘役或五百元以下罰金。
第一項之未遂犯，罰之。
預備犯第一項之罪者，處一年以下有期徒刑、拘役或三百元以下罰金。


司法院資訊處製作；財團法人民間司法改革基金會備份。
